臺灣臺中地方法院民事判決　100年度訴字第967號
原　　　告　羅惠貞
訴訟代理人　廖本揚律師
複 代理 人　馮鉦喻律師
被　　　告　台灣中小企業銀行股份有限公司
法定代理人　羅澤成
訴訟代理人　陳淑君
上列當事人間分配表異議之訴事件，本院於民國100年6月22日言
詞辯論終結，判決如下：
    主      文
原告之訴駁回。
訴訟費用由原告負擔。
    事實及理由
一、原告主張：
(一)本院98執申字第26458號強制執行程序，分配表早於民國98
    年10月間即已作成（下稱原分配表），此有原分配表可稽。
    依原分配表，原告以第二順位抵押權人身份可受分配金額為
    新台幣（下同）1,684,922元。訴外人安泰商業銀行股份有
    限公司（下稱安泰商業銀行，亦為該案執行債權人）對原分
    配表不服，除聲明異議外，並提出分配表異議之訴，惟經本
    院以98年度訴字第3090號判決駁回、二審復經臺灣高等法院
    臺中分院以99年度上易字第317號判決駁回其上訴，全案於
    99年11月10日確定，此有本院98年度訴字第3090號判決書、
    臺灣高等法院臺中分院99年度上易字第317號判決書足稽。
(二)被告雖言執行處依其聲請更正分配表乙節為合法云云，惟其
    言並非可採。執行處檢送分配表予利害關係人（包括債權人
    及債務人）時，來文均會附註「債務人及被異議之債權人如
    於分配期日到場，為異議之反對陳述者，異議人應於分配期
    日起10日內對為反對陳述之債權人或債務人提起分配表異議
    之訴，並向本處為起訴之證明，否則視為撤回其異議之聲明
    ，本處將依原訂分配表實行分配。」、「如債務人或被異議
    之債權人均未於分配期日到場，即視為反對，異議人亦應依
    前項規定辦理。」可知除非被異議之債權人到場且為同意之
    陳述外，均被認作有反對陳述，此參被告聲請更正分配表執
    行處以100年3月9日中院彥民執98執申字第26458號函影本即
    明。
(三)被告於98年11月12日具狀聲明異議（98年11月25日為分配期
    日）後，遲至99年8月22日始行提出分配表異議之訴（本院
    99年度訴字第1913號），距98年11月25日為分配期日已9個
    月，早生視為撤回聲明異議之效果。且被告98年11月12日聲
    明異議狀並未依強制執行法第39條規定記載異議人所認原分
    配表之不當及應如何變更之聲明，顯未具聲明異議之合法要
    件，執行法院及其他債權人、利害關係人自不受其聲明異議
    之拘束。
(四)被告於99年8月22日對異議人提起分配表異議之訴，經本院
    以99年度訴字第1913號受理在案，惟被告於該訴訟繫屬期間
    逕撤回起訴，其原因並非無反對陳述之人，而是被曉諭起訴
    不合法，被告方為撤回。茲不論撤回原因為何，依強制執行
    法第39條第1項、第41條第1、3項及最高法院89 年度台抗字
    第260號判決意旨，原定分配表即應拘束被告。就本院100年
    3月9日函所附之分配表，原告應分配金額為1,684,922元，
    分配表表2次序13、債權種類表1分配不足、債權人台灣中小
    企業銀行股份有限公司、債權原本3, 580,518元、分配金額
    589,915元應予剔除；表2次序14、債權種類表1分配不足、
    債權人台灣中小企業銀行股份有限公司、債權原本571,794
    元、分配金額94,208元應予剔除；表2次序15、債權種類表1
    分配不足、債權人台灣中小企業銀行股份有限公司、債權原
    本2,787,504元、分配金額459,260元應予剔除；表2次序16
    、債權種類表1分配不足、債權人台灣中小企業銀行股份有
    限公司、債權原本1, 581,693元、分配金額260,595元應予
    剔除；表2次序17、債權種類表1分配不足、債權人台灣中小
    企業銀行股份有限公司、債權原本661,867元、分配金額109
    ,048元應予剔除，始為正確。
(五)退步言之，縱令被告聲請更正分配表形式上合法，惟被告此
    部分之債權亦不存在：
  1.被告主張其對訴外人孫煜有系爭債權之依據不外乎是依抵押
    權設定契約書、他項權利證明書所記載之擔保債權種類及範
    圍約明「擔保債務人對抵押權人現在（包括過去所負現在尚
    未清償）及將來在本抵押權設定契約書所定最高限額內所負
    之債務，包括借款、透支、貼現、買入光票、墊款、承兌、
    委任保證、開發信用狀、進出口押匯、票據、保證、信用卡
    契約、應收帳款承購契約、衍生性金融商品交易契約及特約
    商店契約」云云。而被告與孫煜間所簽訂之授信約定書亦有
    相同約定。
  2.惟民法第247條之1第2、4款之立法理由，乃鑑於我國國情及
    工商發展之現況，經濟上強者所預定之契約條款，他方每無
    磋商變更之餘地，為使社會大眾普遍知法、守法，防止契約
    自由之濫用及維護交易之公平，而列舉4款有關他方當事人
    利害之約定，為原則上之規定，明定「附合契約」之意義，
    及各款約定按其情形顯失公平時，其約定為無效。是該條第
    2款所謂「加重他方當事人之責任」係指一方預定之契約條
    款，為他方所不及知或無磋商變更之餘地而言，所謂「按其
    情形顯失公平者」，係指依契約本質所生之主要權利義務，
    或按法律規定加以綜合判斷有顯失公平之情形而言。前開約
    定書條款，乃被告預定用於同類契約之條款而預先制定，且
    孫煜並無磋商餘地，況該條款內容包山包海，幾乎囊括所有
    任何種類債務，顯然加重孫煜之責任、對孫煜亦有重大不利
    益，衡諸前開規定，自應認定其為複合契約，該條款應屬無
    效。
  3.再退步言，縱令本院認定上開條款有效，惟該條款所稱「保
    證」應係指銀行業務中之「履約保證」、「保證契約」，不
    及於一般保證及連帶保證。對照被告與孫煜所簽定之約款載
    明「擔保債務人對抵押權人現在（包括過去所負現在尚未清
    償）及將來在本抵押權設定契約書所定最高限額內所負之債
    務，包括借款、透支、貼現、買入光票、墊款、承兌、委任
    保證、開發信用狀、進出口押匯、票據、保證、信用卡契約
    、應收帳款承購契約、衍生性金融商品交易契約及特約商店
    契約」，顯然系爭條款之內容均屬被告之業務範疇，則該條
    款內容之解釋，應參照銀行法之規定。換言之，該條款所稱
    之「保證」乃是指被告自為保證人而言，非指一般之保證契
    約，是被告以孫煜曾擔任訴外人嘉呈電機股份有限公司（以
    下稱嘉呈公司）之保證人而與被告簽訂保證契約乙節，認定
    該等保證債務為上述最高限額抵押約款所及，顯於法無據等
    語。
(六)聲明：本院98年度執申字第26458號強制執行事件，於100年
    3月9日函所附之分配表，表2次序13、債權種類表1分配不足
    、債權人台灣中小企業銀行股份有限公司、債權原本3,580,
    518元、分配金額589,915元應予剔除；表2次序14、債權種
    類表1分配不足、債權人台灣中小企業銀行股份有限公司、
    債權原本571,794元、分配金額94,208元應予剔除；表2次序
    15、債權種類表1分配不足、債權人台灣中小企業銀行股份
    有限公司、債權原本2,787,504元、分配金額459,260元應予
    剔除；表2次序16、債權種類表1分配不足、債權人台灣中小
    企業銀行股份有限公司、債權原本1,581,693元、分配金額
    260,595元應予剔除；表2次序17、債權種類表1分配不足、
    債權人台灣中小企業銀行股份有限公司、債權原本661,867
    元、分配金額109,048元應予剔除。
二、被告則以；
(一)本院98年執申字第26458號強制執行事件，於98年11月3日函
    通知分配表，並訂於98年ll月25日分配，被告於98年11月l2
    日具狀聲明異議，本院執行處亦於98年ll月18日發函通知本
    件所有當事人，雖被告曾於99年8月間對原告提起分配表異
    議之訴，惟嗣後因查並無債權人或債務人對被告之異議提出
    反對陳述，依據上開理由此分配表異議之訴應無從提起。本
    此，被告始撤回訴訟，但並未撤回上開依法所為之分配表異
    議，則本院執行處俟安泰商業銀行提出之分配表異議之訴確
    定後，依據被告上開聲明異議之內容，逕行更正分配表應屬
    合法正當，原告之請求顯無理由。
(二)原告所言被告對本院98年11月3日分配之聲明異議已視為撤
    回云云，並非可採：因其提及執行處檢送分配表來文均會附
    註「如債務人或被異議之債權人均未於分配期日到場，即視
    為反對，異議人亦應依前項規定辦理。」，然於本院98年11
    月3日98執申字第26458號函上並無此附註，而於函中說明五
    註明「如債務人及債權人於分配期日均未到場，而法院認異
    議人之異議為正當，即逕行更正分配表。」，故而本院執行
    處俟安泰商業銀行提出之分配表異議之訴確定後，逕行更正
    分配表應屬合法正當。
(三)原告所言抵押權設定契約書中擔保債權種類及範圍條款應屬
    無效云云，顯有誤會：按被告與孫煜間之貸款，有一般貸款
    及為嘉呈公司擔任連帶保證人之企業貸款，而孫煜擔任嘉呈
    公司之董事，此項條款雖為被告提供印就文字已為與其客戶
    訂定抵押權契約之用，基於契約自由原則及公司營運資金週
    轉貸款之需求，以本身自有房屋擔保公司貸款，並無加重責
    任或重大不利益，否則每次貸款即須變更抵押權設定契約書
    ，徒增勞費，亦影響公司資金週轉調度。
(四)抵押權設定契約書之擔保債權種類及範圍條款中「保證」係
    指一般保證及連帶保證：銀行法第3條規定係銀行營業項目
    ，而被告與孫煜間訂立之抵押權設定契約書中，係指孫煜對
    被告所負債務種類及範圍，兩者並不完全相同，然參照銀行
    法規定，其中「委任保證」方為被告自為保證人，而「保證
    」係指一般保證及連帶保證。綜上所陳，原告之訴，顯屬無
    據等語。並聲明：原告之訴駁回。
三、得心證之理由：
(一)原告主張本院98執字第26458號強制執行程序於98年10月間
    作成原分配表，嗣經被告聲明異議，並提起分配表異議之訴
    後撤回起訴；再經被告聲請更正原分配表，本院於100年3月
    9日製作系爭更正分配表之事實，業據其提出原分配表、系
    爭更正分配表為證，並經調閱本院98執字第26458號執行卷
    宗、98年度訴字第1913號卷可稽，復為被告所不爭執，堪信
    為真實。
(二)按「債權人或債務人對於分配表所載各債權人之債權或分配
    金額有不同意者，應於分配期日一日前，向執行法院提出書
    狀，聲明異議。」、「執行法院對於異議認為正當，而到場
    之債務人及有利害關係之他債權人不為反對之陳述或同意者
    ，應即更正分配表而為分配。」、「依強制執行法第40條第
    1項更正之分配表，應送達於未到場之債務人及有利害關係
    之他債權人。前項債務人及債權人於受送達後三日內不為反
    對之陳述者，視為同意依更正分配表實行分配。其有為反對
    陳述者，應通知聲明異議人。」，強制執行法第39條第1項
    、第40條第1項、第40條之1分別定有明文。查本件被告於98
    年4月7日執本院98年度司促字第4092號支付命令為執行名義
    ，聲請對訴外人嘉呈電機股份有限公司等聲請強制執行，經
    本院以98年度執字第26458號清償債務執行事件受理，於98
    年10月30日製作分配表，經被告聲明異議、提起分配表異議
    之訴（嗣撤回起訴）後，本院執行處乃於100年3月9日更正
    分配表，系爭更正分配表並於100年3月17日送達原告，嗣原
    告於同年月23日具狀為反對之陳述，有本院調閱上開執行案
    卷、送達證書可稽。查系爭更正分配表業於100年3月17日送
    達原告，依首揭規定，原告應於3日內即同年月21日（期間
    末日同年月20日為星期日，依民法第122條規定，應順延至
    同年月21日始屆滿）為反對陳述，然原告遲至同年月23日始
    具狀為反對陳述，應視為同意依系爭更正分配表實行分配（
    最高法院99台抗字第614號裁定意旨參照），則原告未於受
    系爭更正分配表送達後3日內為反對之陳述，其聲明異議已
    非適法，且已發生視為同意依系爭更正分配表實行分配之效
    力，乃原告提起本件分配表異議之訴再行爭執系爭更正分配
    表，於法自有未合。
(三)原告雖主張被告於98年11月12日具狀聲明異議後，遲至99年
    8月22日始行提出分配表異議之訴，嗣撤回起訴，已生視為
    撤回聲明異議之效果，且被告98年11月12日聲明異議狀並未
    依強制執行法第39條規定記載異議人所認原分配表之不當及
    應如何變更之聲明，其聲明異議不合法，仍應受原分配表效
    力之拘束等語。惟查，被告98年11月12日聲明異議狀業已敘
    明：「聲請人（即被告）對表2債務人孫煜有第一順位抵押
    權800萬元，表2債務人孫煜為表1債務人嘉呈電機股份有限
    公司之連帶保證人，因此就表1聲請人分配不足之部分，聲
    請人有對表2分配款繼續優先受償權利，為此鑒請鈞院惠予
    更正表2之分配順序及分配金額」等語，有被告98年11月12
    日聲明異議狀可稽，堪認被告已依強制執行法第39條之規定
    對於原分配表聲明異議。嗣本院執行處將被告上開聲明異議
    狀送達債權人、債務人、抵押權人等並通知於文到5日內陳
    述意見，於98年11月20日送達原告後，原告並未為何反對陳
    述，有上開執行卷宗、送達證書可稽，且為原告於被告所提
    本院98年度訴字第1913號分配表異議之訴中所自承（見原告
    於該案所提99年9月23日答辯狀），乃被告撤回該起訴，尚
    難逕認發生撤回聲明異議之效果。原告雖再主張執行處檢送
    分配表予利害關係人時，來文均會附註「債務人及被異議之
    債權人如於分配期日到場，為異議之反對陳述者，異議人應
    於分配期日起10日內對為反對陳述之債權人或債務人提起分
    配表異議之訴，並向本處為起訴之證明，否則視為撤回其異
    議之聲明，本處將依原訂分配表實行分配。」、「如債務人
    或被異議之債權人均未於分配期日到場，即視為反對，異議
    人亦應依前項規定辦理。」可知除非被異議之債權人到場且
    為同意之陳述外，均被認作有反對陳述等語，並引據本院執
    行處檢送系爭更正分配表之100年3月9日中院彥民執98執申
    字第26458號函為憑。惟查，本院執行處於98年11月3日以中
    院彥民執98執申字第26458號函檢送原分配表送達各利害關
    係人函文，並未記載如原告上開主張「如債務人或被異議之
    債權人均未於分配期日到場，即視為反對，異議人亦應依前
    項規定辦理。」之說明事項，而係記載「如債務人及債權人
    於分配期日均未到場，而法院認異議人之異議為正當，即逕
    行更正分配表」之說明事項，即敘明前段所揭強制執行法第
    40 條第1項之意旨，尚難推認就原分配表之送達通知，除被
    異議之債權人到場且為同意之陳述外，均被認作有反對陳述
    之法律效果。而本件原告對於原分配表經被告聲明異議並送
    達聲明異議狀後，既未為反對陳述，於本院更正分配表後復
    未於受送達後3日內為反對陳述，應視為同意依系爭更正分
    配表實行分配，原告主張被告仍應受原分配表效力之拘束等
    語，洵非有據。
(四)原告主張被告與訴外人孫煜間約定抵押權擔保債權種類及範
    圍之條款違反民法第247條之1第2、4款規定顯失公平而屬無
    效，縱令有效，該條款所稱「保證」應係指銀行業務中之「
    履約保證」、「保證契約」，不及於一般保證及連帶保證等
    語，被告則以前詞置辯。
  1.按依照當事人一方預定用於同類契約之條款而訂定之契約，
    為左列各款之約定，按其情形顯失公平者，該部分約定無效
    ：1、免除或減輕預定契約條款之當事人之責任者。2 、加
    重他方當事人之責任者。3、使他方當事人拋棄權利或限制
    其行使權利者。4、其他於他方當事人有重大不利益者。民
    法第247條之1定有明文。又按所謂最高限額抵押權係因應現
    代工商社會，就銀行與客戶間之信用授受，經銷商與製造商
    、批發商與零售商之交易往來，往往具有繼續性及經常性，
    若仍依普通抵押權逐筆設定，將不勝其煩，徒增勞費，對講
    求交易迅速與安全之現代社會交易活動，亦產生極大之妨害
    ，因而如設定一個抵押權即可擔保現在及將來發生之不特定
    債權，只須於當事人預定之範圍內均可擔保之制度，即為現
    代交易所需求，最高限額抵押權之制度應運而生；即所謂最
    高限額之抵押契約，係指所有人提供抵押物，與債權人訂立
    在一定金額之限度內，擔保現在已發生及將來可能發生之債
    權之抵押權設定契約而言，此種抵押權所擔保之債權，除訂
    約時已發生之債權外，即將來發生之債權，在約定限額之範
    圍內，亦為抵押權效力所及。此種抵押契約如未定存續期間
    ，其性質與民法第754條第1項所定就連續發生之債務為保證
    而未定有期間之保證契約相似，類推適用同條項規定，抵押
    人固得隨時通知債權人終止抵押契約，對於終止契約後發生
    之債務，不負擔保責任。反之，此種抵押契約定有存續期間
    者，訂立契約之目的顯在擔保存續期間內所發生之債權，凡
    在存續期間所發生之債權，皆為抵押權效力所及，於存續期
    間屆滿前所發生之債權，債權人在約定限額範圍內，對於抵
    押物均享有抵押權（最高法院66年度台上字第1097號判例意
    旨參照）。
  2.是以，最高限額抵押權既為對於債權人一定範圍內之不特定
    債權，預定一最高限額，由債務人或第三人提供抵押物予以
    擔保，以省卻因債務重覆發生而須逐次設定之勞費，則其就
    同一基礎關係所生而為該抵押權所擔保之債務，因反覆發生
    、消滅而處於不確定之情形，原屬常態，設定抵押權後，是
    否會發生擔保之債權及發生債權之額度為何，對於抵押人在
    訂立抵押權設定契約時亦具有某種程度之不可預測性，故當
    事人約定最高限額抵押權擔保之範圍，是否可認為加重他方
    當事人之責任、於他造當事人有重大不利益而顯失公平，致
    應認為無效，應從該債務之發生是否純係偶發性之債務而使
    抵押人或債務人負擔無法預測之危險而判斷。查系爭抵押權
    登記性質上屬於最高限額抵押權，訴外人嘉呈公司邀同訴外
    人孫煜等為連帶保證人向被告借款並設定系爭抵押權登記時
    ，已知悉系爭抵押權登記並非從屬於特定債權之普通抵押權
    登記，且被告為金融機構，在商業習慣上，一般均係要求借
    款者辦理最高限額抵押權登記，已能預測在一定範圍內之基
    礎法律關係而反覆發生之債權均屬系爭抵押權登記擔保之效
    力範圍。系爭抵押權擔保債權種類及範圍約定「擔保『債務
    人對抵押權人』現在（包括過去所負現在尚未清償）及將來
    在本抵押權設定契約書所定最高限額內所負之債務，包括借
    款、透支、貼現、買入光票、墊款、承兌、委任保證、開發
    信用狀、進出口押匯、票據、保證、信用卡契約、應收帳款
    承購契約、衍生性金融商品交易契約及特約商店契約」，雖
    屬定型化契約條款，但其約定內容，係在一定範圍內之基礎
    法律關係而反覆發生之債權均屬最高限額抵押權擔保之效力
    範圍，本屬最高限額抵押權之特徵。且按保證者，係指當事
    人約定一方於他方之債務人不履行時，由其代負履行責任之
    契約；足見保證契約繫乎為保證人之一方是否願意與債權人
    簽訂為斷，若保證人認為他方（即債權人）之債務人信用不
    佳，不欲負擔保證責任，自得不與他方簽訂保證契約，是亦
    非保證債務人所完全不可預期或無法控制之債務。是則上開
    約定內容，顯然並未因此加重訴外人嘉呈公司、孫煜之負擔
    而使其陷入無法預測風險之重大不利益，是原告主張系爭抵
    押權上開之定型化契約條款約定，顯失公平，違反民法第24
    7條之1規定而屬無效云云，不足為採。
  3.再者，上開抵押權擔保債權種類及範圍約定之「保證」債務
    ，係指擔保債務人對抵押權人即被告之保證債務，並非被告
    對債務人之保證債務，換言之，並非以被告自任保證人之保
    證債務，且被告既為訴外人嘉呈公司借款債權人，自無就該
    借款債務復擔任保證人之可能，況該約定僅記載「保證」債
    務，亦難限縮解釋為被告自為保證人之情形，不能逕予排除
    一般保證、連帶保證之情形，又金融機構於辦理放款業務時
    ，要求借款人提供抵押物或邀同保證人擔保借款之清償以資
    徵信、核貸，乃屬常情，此亦屬放款業務之範疇，原告主張
    上開約定保證債務僅限於銀行業務中自為保證人之部分，而
    不及於一般保證、連帶保證，系爭抵押權範圍不及於訴外人
    孫煜之保證債務云云，洵非有據。
四、綜上所述，原告提起本件分配表異議之訴再行爭執系爭更正
    分配表，於法已有未合，且系爭抵押權擔保債權種類及範圍
    之約定，並無違反民法第247條之1規定顯失公平而屬無效之
    情形，系爭抵押權範圍並及於訴外人孫煜之保證債務，從而
    ，原告請求更正本院100年3月9日分配表如其訴之聲明所示
    ，為無理由，應予駁回。
五、本件事證已臻明確，兩造其餘攻擊、防禦方法及所提證據，
    核與判決結果無影響，爰不逐一論列，併此敘明。
六、訴訟費用負擔之依據：民事訴訟法第78條，判決如主文。
中    華    民    國   100    年    7     月    13    日
                  民事第二庭  法  官  吳崇道
以上為正本係照原本作成。
如對本判決上訴，須於判決送達後20日內向本院提出上訴狀。如
委任律師提起上訴者，應一併繳納上訴審裁判費。
中    華    民    國    100    年    7    月    13    日
                              書記官